---
title: "Analisi dei Dati: Una Prospettiva Scientifica"
subtitle: "Da Dati Grezzi a Insights Significativi"
author: "Laboratorio di Data Science"
date: today
format:
  revealjs:
    width: 1200
    height: 675
    margin: 0.2
    slide-number: true
    transition: fade
    background-transition: fade
    theme: [default, custom.scss]
    footer: "© 2025 - Laboratorio di Data Science"
    self-contained: false
    embed-resources: false
execute:
  echo: true
  eval: true
  warning: false
  message: false
---

# Benvenuti

## Introduzione al Corso

- **Obiettivo**: Comprendere il flusso completo dell'analisi dati
- **Metodologia**: Dall'acquisizione dati alla comunicazione dei risultati
- **Strumenti**: R, RStudio, Quarto per la riproducibilità
- **Durata**: Percorso strutturato in fasi sequenziali

## Struttura del Corso

:::: {.columns}

::: {.column width="50%"}
**Fase 1: Preparazione**
- Data Cleaning
- Statistiche Descrittive

**Fase 2: Esplorazione**
- Analisi Univariata
- Correlazioni
:::

::: {.column width="50%"}
**Fase 3: Modellazione**
- Regressione
- Classificazione

**Fase 4: Comunicazione**
- Visualizzazione
- Interpretazione
:::

::::

---

# Fase 1: Data Cleaning e Statistiche Descrittive

## Caricamento dei Dati

```{r setup, include=FALSE}
# Setup iniziale
library(tidyverse)
library(summarytools)
library(knitr)

# Configurazione opzioni chunk
opts_chunk$set(
  echo = TRUE,
  eval = TRUE,
  warning = FALSE,
  message = FALSE,
  fig.width = 10,
  fig.height = 6,
  dpi = 100
)
```

- **Primo passo**: Importare i dati nel nostro ambiente R
- **Formati supportati**: CSV, Excel, JSON, Database
- **Validazione**: Controllare dimensioni, tipi di variabili

```{r data_loading}
# Caricamento dei dati
# df <- read.csv("data/dataset.csv")
# str(df)  # Visualizza struttura
# head(df) # Mostra prime righe
```

## Esplorazione Iniziale

- **Dimensioni**: Numero di righe e colonne
- **Tipi di dati**: Numerici, categorici, temporali
- **Valori mancanti**: Identificazione e quantificazione
- **Outliers**: Valori anomali potenziali

```{r data_exploration}
# Informazioni generali sul dataset
# dim(df)              # Dimensioni
# colnames(df)         # Nome colonne
# sapply(df, class)    # Tipo di dati
# colSums(is.na(df))   # Valori mancanti per colonna
```

## Pulizia dei Dati - Parte 1

**Gestione dei Valori Mancanti:**
- Rimozione completa (se pochi)
- Imputazione (media, mediana, valore predetto)
- Strategie specifiche per tipo di variabile

```{r missing_values}
# Analisi e gestione valori mancanti
# missing_summary <- colSums(is.na(df))
# missing_pct <- round(missing_summary/nrow(df)*100, 2)
# 
# # Visualizzazione
# barplot(missing_pct, horiz = TRUE, 
#         main = "Percentuale di Valori Mancanti",
#         xlab = "Percentuale (%)")
```

## Pulizia dei Dati - Parte 2

**Rimozione Duplicati e Outliers:**
- Identificazione di righe duplicate
- Strategie per outliers (rimozione, trasformazione)
- Validazione logica tra variabili

```{r duplicates_outliers}
# Rimozione duplicati
# df <- df[!duplicated(df), ]
#
# # Identificazione outliers (metodo IQR)
# Q1 <- quantile(df$variabile, 0.25, na.rm = TRUE)
# Q3 <- quantile(df$variabile, 0.75, na.rm = TRUE)
# IQR <- Q3 - Q1
# outliers <- df$variabile < (Q1 - 1.5*IQR) | df$variabile > (Q3 + 1.5*IQR)
```

## Standardizzazione e Trasformazione

- **Normalizzazione**: Conversione a scala comune (0-1 o z-score)
- **Trasformazioni matematiche**: Log, radice quadrata per dati skewed
- **Codifica variabili categoriche**: One-hot encoding, label encoding
- **Feature engineering**: Creazione di nuove variabili

```{r normalization}
# Normalizzazione (0-1)
# normalize_minmax <- function(x) {
#   (x - min(x, na.rm = TRUE)) / (max(x, na.rm = TRUE) - min(x, na.rm = TRUE))
# }
#
# # Standardizzazione (z-score)
# df_scaled <- scale(df[, numeric_cols])
```

## Statistiche Descrittive - Misure Centrali

**Tendenza Centrale:**
- **Media**: Somma/n (sensibile agli outliers)
- **Mediana**: Valore centrale (robusta)
- **Moda**: Valore più frequente

```{r descriptive_stats_central}
# Misure di tendenza centrale
# mean(df$variabile, na.rm = TRUE)
# median(df$variabile, na.rm = TRUE)
# mode_val <- names(sort(table(df$variabile), decreasing = TRUE))[1]
```

## Statistiche Descrittive - Dispersione

**Misure di Variabilità:**
- **Range**: Massimo - Minimo
- **Varianza**: Media delle deviazioni quadrate
- **Deviazione Standard**: Radice della varianza
- **IQR**: Intervallo interquartile (Q3-Q1)

```{r descriptive_stats_dispersion}
# Misure di dispersione
# range <- max(df$variabile, na.rm = TRUE) - min(df$variabile, na.rm = TRUE)
# var <- var(df$variabile, na.rm = TRUE)
# sd <- sd(df$variabile, na.rm = TRUE)
# IQR <- IQR(df$variabile, na.rm = TRUE)
```

## Statistiche Descrittive - Forma

**Asimmetria e Curtosi:**
- **Skewness**: Asimmetria della distribuzione
  - Negativa: coda sinistra
  - Positiva: coda destra
- **Kurtosis**: Pesantezza delle code

```{r descriptive_stats_shape}
# Libreria necessaria
# library(moments)
#
# # Asimmetria
# skewness(df$variabile, na.rm = TRUE)
#
# # Curtosi
# kurtosis(df$variabile, na.rm = TRUE)
```

## Visualizzazione Distribuzioni Univariate

```{r univariate_viz}
# # Istogramma
# hist(df$variabile, 
#      main = "Distribuzione Variabile",
#      xlab = "Valore", ylab = "Frequenza",
#      col = "steelblue", breaks = 30)
#
# # Box plot
# boxplot(df$variabile, 
#         main = "Box Plot",
#         ylab = "Valore")
```

- **Istogramma**: Frequenza dei valori in classi
- **Box plot**: Quartili e outliers
- **Density plot**: Stima della densità di probabilità
- **Q-Q plot**: Normalità della distribuzione

## Tabelle Riepilogative

```{r summary_tables}
# Tabella riepilogativa con summarytools
# library(summarytools)
# 
# dfSummary(df, 
#          style = "grid",
#          graph.col = FALSE,
#          plain.ascii = FALSE)
```

- **Statistiche per gruppo**: Media, SD per categorie
- **Tavole di contingenza**: Frequenze congiunte
- **Correlazioni iniziali**: Prime relazioni tra variabili

---

# Fase 2: Analisi Univariata e Bivariate

## Analisi Univariata - Variabili Numeriche

**Indicatori Principali:**
- Distribuzione: forma, asimmetria, curtosi
- Valori estremi: range, outliers
- Concentrazione: varianza, coefficiente di variazione
- Normalità: test di Shapiro-Wilk, Kolmogorov-Smirnov

```{r univariate_numeric}
# # Test di normalità
# shapiro.test(df$variabile)
#
# # Statistiche complete
# summary(df$variabile)
```

## Analisi Univariata - Variabili Categoriche

**Distribuzioni di Frequenza:**
- Conteggi assoluti: frequenze per categoria
- Frequenze relative: proporzioni percentuali
- Visualizzazione: grafici a barre, pie charts
- Concentrazione: indice di eterogeneità

```{r univariate_categorical}
# # Tabella di frequenza
# table(df$variabile_categorica)
#
# # Grafico a barre
# barplot(table(df$variabile_categorica),
#         main = "Distribuzione Categoria",
#         xlab = "Categoria", ylab = "Frequenza")
```

## Correlazioni Bivariate

**Misure di Associazione:**
- **Numeriche**: Correlazione di Pearson, Spearman, Kendall
- **Categoriche**: Chi-quadro, Cramer's V
- **Miste**: Correlazione poliserica, biseriale

```{r bivariate_correlation}
# # Matrice di correlazione
# cor_matrix <- cor(df[, numeric_cols], 
#                   use = "complete.obs",
#                   method = "pearson")
#
# # Correlazione di Spearman (robusta agli outliers)
# cor(df$var1, df$var2, method = "spearman")
```

## Visualizzazione Relazioni Bivariate

```{r bivariate_viz}
# # Scatter plot
# plot(df$var1, df$var2,
#      main = "Relazione tra due Variabili",
#      xlab = "Variabile 1", ylab = "Variabile 2",
#      pch = 19, col = rgb(0,0,1,0.3))
#
# # Aggiunta linea di regressione
# abline(lm(var2 ~ var1, data = df), col = "red", lwd = 2)
```

- **Scatter plot**: Nube di punti per due variabili
- **Heatmap di correlazione**: Mappa colori delle correlazioni
- **Mosaic plot**: Relazioni categoriche
- **Linea di regressione**: Trend visivo

---

# Fase 3: Analisi Multivariata

## Regressione Lineare Semplice

**Modello Teorico:**
$$Y_i = \beta_0 + \beta_1 X_i + \epsilon_i$$

- $\beta_0$: Intercetta (valore quando X=0)
- $\beta_1$: Coefficiente di regressione (effetto di X su Y)
- $\epsilon_i$: Termine d'errore

```{r linear_regression_simple}
# # Modello di regressione semplice
# model <- lm(var_dipendente ~ var_indipendente, data = df)
#
# # Sommario risultati
# summary(model)
#
# # Coefficienti
# coef(model)
```

## Regressione Lineare Multipla

**Estensione con più predittori:**
$$Y_i = \beta_0 + \beta_1 X_{1i} + \beta_2 X_{2i} + ... + \beta_p X_{pi} + \epsilon_i$$

**Assunzioni del Modello:**
- Linearità della relazione
- Indipendenza degli errori
- Omoschedasticità (varianza costante)
- Normalità degli errori
- Assenza di multicollinearità

```{r linear_regression_multiple}
# # Modello multivariato
# model_multi <- lm(var_dipendente ~ var1 + var2 + var3, data = df)
#
# # Summary
# summary(model_multi)
#
# # Valutazione assunzioni
# par(mfrow = c(2, 2))
# plot(model_multi)
```

## Diagnostica del Modello

**Controllo Assunzioni:**
- **Q-Q plot**: Normalità dei residui
- **Residuals vs Fitted**: Omoschedasticità e linearità
- **Scale-Location**: Varianza costante
- **Residuals vs Leverage**: Punti influenti

```{r model_diagnostics}
# # Valori predetti e residui
# predictions <- predict(model)
# residuals <- residuals(model)
#
# # R-squared e adjusted R-squared
# summary(model)$r.squared
# summary(model)$adj.r.squared
#
# # Test F
# anova(model)
```

## Validazione del Modello

**Metriche di Performance:**
- **R²**: Proporzione di varianza spiegata (0-1)
- **Adjusted R²**: Corrette per numero di predittori
- **RMSE**: Radice dell'errore quadratico medio
- **MAE**: Errore assoluto medio

```{r model_validation}
# library(Metrics)
#
# # RMSE
# rmse(actual = df$var_reale, predicted = predictions)
#
# # MAE
# mae(actual = df$var_reale, predicted = predictions)
#
# # Validazione incrociata (k-fold)
# library(caret)
# train_control <- trainControl(method = "cv", number = 5)
```

## Classificazione

**Problemi di Classificazione Binaria:**
- Logistica: Probabilità tra 0 e 1
- Alberi decisionali: Regole interpretabili
- SVM: Separazione in spazi ad alta dimensione
- Ensemble: Combinazioni di modelli

```{r classification}
# # Regressione logistica
# model_logit <- glm(classe ~ var1 + var2,
#                    family = binomial(link = "logit"),
#                    data = df)
#
# # Probabilità predette
# probs <- predict(model_logit, type = "response")
#
# # Classificazione (soglia 0.5)
# predictions <- ifelse(probs > 0.5, 1, 0)
```

---

# Fase 4: Comunicazione e Visualizzazione

## Principi di Visualizzazione Efficace

**Regole Fondamentali:**
- Semplicità: Eliminare elementi non necessari
- Accuratezza: Rappresentare correttamente i dati
- Contesto: Fornire informazioni di sfondo
- Audience: Adattarsi al pubblico di riferimento

**Evitare:**
- Grafici 3D quando non necessari
- Troppe dimensioni in un grafico
- Scale ingannevoli (assi non proporzionati)
- Colori confusionari (max 5-6 colori)

## Visualizzazioni Comuni

:::: {.columns}

::: {.column width="50%"}
**Per Distribuzioni:**
- Istogramma
- Box plot
- Violin plot
- Density plot

**Per Relazioni:**
- Scatter plot
- Linea di regressione
- Bubble chart
:::

::: {.column width="50%"}
**Per Categorie:**
- Grafico a barre
- Grafico a torta (uso limitato)
- Grouped bar chart
- Stacked bar chart

**Per Serie Temporali:**
- Line plot
- Area plot
- Autocorrelation plot
:::

::::

## Ggplot2: Grammatica della Grafica

```{r ggplot_intro}
# library(ggplot2)
#
# # Struttura di base
# ggplot(df, aes(x = var1, y = var2)) +
#   geom_point() +
#   geom_smooth(method = "lm") +
#   theme_minimal() +
#   labs(title = "Titolo Grafico",
#        x = "Asse X", y = "Asse Y")
#
# # Aggiunta di colori per categoria
# ggplot(df, aes(x = var1, y = var2, color = categoria)) +
#   geom_point(size = 3) +
#   scale_color_brewer(palette = "Set1") +
#   theme_minimal()
```

**Componenti:**
- Data: Dataset di riferimento
- Aesthetics: Mapping variabili → canali visivi
- Geometries: Tipo di rappresentazione
- Scales: Range valori
- Themes: Stile complessivo

## Visualizzazioni Avanzate

```{r advanced_viz}
# # Violin plot per distribuzioni per gruppo
# ggplot(df, aes(x = categoria, y = variabile, fill = categoria)) +
#   geom_violin(alpha = 0.7) +
#   geom_boxplot(width = 0.2, alpha = 0.9) +
#   theme_minimal()
#
# # Heatmap per correlazioni
# library(reshape2)
# corr_melted <- melt(cor_matrix)
# ggplot(corr_melted, aes(x = Var1, y = Var2, fill = value)) +
#   geom_tile() +
#   scale_fill_gradient2(low = "blue", mid = "white", high = "red",
#                        limits = c(-1, 1))
```

**Tipi Avanzati:**
- Violin plot: Distribuzione + box plot combinati
- Heatmap: Correlazioni in formato matriciale
- Faceted plots: Grafici ripetuti per sottogruppi
- Interactive plots: Con plotly o shiny

## Interpretazione e Comunicazione

**Passaggi Finali:**
1. **Sintesi**: Riassumere i risultati principali
2. **Significato**: Spiegare cosa significano statisticamente
3. **Implicazioni**: Cosa comporta per il problema reale
4. **Limitazioni**: Riconoscere vincoli e assunzioni
5. **Raccomandazioni**: Azioni suggerite

```{r interpretation}
# # Tabella riepilogativa risultati
# results_summary <- data.frame(
#   Metrica = c("R-squared", "RMSE", "P-value"),
#   Valore = c(round(r2, 3), round(rmse_val, 3), round(pval, 4)),
#   Interpretazione = c("Varianza spiegata", "Errore medio", "Significatività")
# )
```

## Presentazione dei Risultati

**Struttura di un Report Efficace:**
- **Abstract**: Sintesi esecutiva (1-2 paragrafi)
- **Introduzione**: Contesto e obiettivo
- **Metodologia**: Dati e metodi utilizzati
- **Risultati**: Findings principali con grafici
- **Discussione**: Interpretazione e limitazioni
- **Conclusioni**: Punti chiave e prospettive

## Best Practices

- 📊 **Usa grafici invece di tabelle** per visualizzare trend
- 📝 **Titoli e assi chiari** e autoesplicativi
- 🎨 **Colori significativi**: convezione (es. rosso=negativo)
- ♿ **Accessibilità**: Contrasto sufficiente, font leggibile
- 🔍 **Dettaglio**: Didascalie complete con informazioni n
- ✅ **Coerenza**: Stile uniforme tra visualizzazioni

---

# Conclusioni

## Riassunto del Percorso

**Dalle Fasi Affrontate:**

1. ✅ **Data Cleaning**: Preparazione e qualità dei dati
2. ✅ **Analisi Descrittiva**: Comprensione delle distribuzioni
3. ✅ **Analisi Univariata**: Comportamento singole variabili
4. ✅ **Analisi Multivariata**: Relazioni e modelli predittivi
5. ✅ **Comunicazione**: Visualizzazione e interpretazione

## Lezioni Chiave

- **Qualità prima di quantità**: Dati puliti sono essenziali
- **Esplorare prima di modellare**: Capire i dati è fondamentale
- **Validare i risultati**: Non fidarsi ciecamente dei modelli
- **Comunicare chiaramente**: I risultati devono essere comprensibili
- **Documentare il processo**: Riproducibilità è cruciale

## Risorse e Approfondimenti

- **R for Data Science**: Wickham & Grolemund (2017)
- **Statistical Rethinking**: McElreath (2020)
- **ggplot2 Essentials**: Wickham
- **Quarto Documentation**: https://quarto.org/
- **Repository GitHub**: Codice e dataset disponibili

## Contatti e Domande

```
📧 Email: laboratorio@unipd.it
🌐 Repository: github.com/laboratorio-data-science
📚 Documentazione: docs.labdatascience.it
```

**Grazie per l'attenzione!**

---

::: {.notes}
# Note di Presentazione

Queste note non appariranno nella presentazione ma possono essere utili durante la presentazione:

- Enfatizzare l'importanza della qualità dei dati
- Mostrare esempi reali durante la presentazione
- Incoraggiare domande durante ogni sezione
- Fornire codice R completo nei link repository
- Suggerire letture ulteriori per approfondimenti
:::
